【裁判字號】    89,家訴,110
【裁判日期】    891019
【裁判案由】    遺產所有權移轉登記
【裁判全文】
臺灣臺中地方法院民事判決  八十九年度家訴字第一一○號
    原      告  丁○○
    訴訟代理人  魏朝煥  律師
    被      告  戊○○        .
    被      告  乙○○        .
    被      告  丙○○        .
    被      告  甲○○○      .
右當事人間請求遺產所有權登記事件，本院判決如左：
    主    文
被告應協同原告就兩造被繼承人黃江阿玉所遺坐落臺中縣石岡鄉○○○段九五─六地
號、地目旱、面積０．三三一二公頃土地之遺產辦理原告應有部分三三一二分之二０
三八，被告乙○○應有部分三三一二分之一二七四號之繼承登記。
前項土地分割如附圖所示Ｂ部分面積０．二０三八公頃分歸原告取得，Ａ部分面積０
．一二七四公頃分歸被告乙○○取得。
訴訟費用由被告負擔。
    事    實
甲、原告方面：
一、聲明：如主文所示。
二、陳述：兩造被繼承人黃江阿玉（於民國八十八年九月二十一日死亡）與其配偶黃
    得權（於四十七年十二月十日即已死亡）育有長子黃欽雄（於八十年九月二十一
    日死亡），次子即原告。長女即被告甲○○○。而黃欽雄與妻黃謝雲欽育有長子
    即被告戊○○、次子即被告乙○○，長女即被告丙○○。坐落臺中縣石岡鄉○○○段九五─六地號、地目旱、面積０．三三一二公頃土地為兩造被繼承人黃江阿
    玉之遺產。黃江阿玉於其生前即八十七年六月八日與兩造訂立財產分配契約書，
    就前開土地等事項訂立財產分配契約。依該契約書之約定，坐落臺中縣石岡鄉○○○段九五─六地號土地，於黃江阿玉百歲後，將該土地如附圖所示Ａ部分，面
    積０．一二七四公頃部分土地連同地上物分配由被告乙○○繼承登記所有權，如
    附圖所示Ｂ部分面積０．二０三八公頃部分土地連同地上物分配由原告繼承登記
    所有權，Ａ、Ｂ部分土地並分別由被告乙○○與原告分管使用收益。辦理繼承登
    記時，如依法令不得分割土地而辦理繼承登記，其應有部分為被告乙○○三三一
    二分之一二七四，原告為三三一二分之二０三八。於兩造之被繼承人黃江阿玉死
    亡後，原告請求被告依上開契約履行，被告竟不履行，爰依契約之法律關係，請
    求判決如聲明所示。
三、證據：提出財產分配契約書、分耕圖、繼承系統表、土地登記謄本各一件、戶籍
    謄本五件為證。
乙、被告方面：
    被告乙○○、丙○○、甲○○○未於言詞辯論期日到場，亦未提出書狀作何聲明
    或陳述。
    被告戊○○之聲明陳述略以：
一、聲明：原告之訴駁回。
二、陳述：同意原告請求分割。惟訴訟費用應由原告負擔，因原告未盡到義務。對財
    產分配契約書無意見，契約書乃兩造等所簽。
    理        由
一、被告乙○○、丙○○、甲○○○未於言詞辯論期日到場，核無民事訴訟法第三百
    八十六條各款所列情形，爰依原告之聲請，由其一造辯論而為判決。
二、本件原告起訴主張兩造被繼承人黃江阿玉（於八十八年九月二十一日死亡）與其
    配偶黃得權（於四十七年十二月十日即已死亡）育有長子黃欽雄（於八十年九月
    二十一日死亡），次子即原告。長女即被告甲○○○。而黃欽雄與妻黃謝雲欽育
    有長子即被告戊○○、次子即被告乙○○，長女即被告丙○○。坐落臺中縣石岡
    鄉○○○段九五─六地號、地目旱、面積０．三三一二公頃土地為兩造被繼承人
    黃江阿玉之遺產。黃江阿玉於其生前即八十七年六月八日與兩造訂立財產分配契
    約書，就前開土地等事項訂立財產分配契約。依該契約書之約定，坐落臺中縣石
    岡鄉○○○段九五─六地號土地，於黃江阿玉百歲後，將該土地如附圖所示Ａ部
    分，面積０．一二七四公頃部分土地連同地上物分配由被告乙○○繼承登記所有
    權，如附圖所示Ｂ部分面積０．二０三八公頃部分土地連同地上物分配由原告繼
    承登記所有權，Ａ、Ｂ部分土地並分別由被告乙○○與原告分管使用收益。辦理
    繼承登記時，如依法令不得分割土地而辦理繼承登記，其應有部分為被告乙○○
    三三一二分之一二七四，原告為三三一二分之二０三八。於兩造之被繼承人黃江
    阿玉死亡後，原告請求被告依上開契約履行，被告竟不履行，爰依契約之法律關
    係，請求判決如聲明所示等語。被告則以同意原告請求分割。惟訴訟費用應由原
    告負擔，因原告未盡到義務。對財產分配契約書無意見，契約書乃兩造等所簽等
    語，資為抗辯。
三、按遺囑人於不違反關於特留分規定之範圍內，得以遺囑自由處分遺產，民法第一
    千一百八十七條定有明文。再按財產分配契約，其法律性質乃為有由父祖自行為
    之者，有由遺產之承繼人，就遺產之全部或一部予以分割，使歸屬於各繼承人所
    有，互有意思表示之合致而成立之財產分割契約。即知個人得就個人所遺之遺產
    自由處分遺產並訂立財產分割契約。原告主張兩造為被繼承人黃江阿玉之繼承人
    ，坐落臺中縣石岡鄉○○○段九五─六地號為兩造被繼承人黃江阿玉之遺產。黃
    江阿玉於其生前即八十七年六月八日與兩造訂立財產分配契約書，就前開土地等
    事項訂立財產分配契約。依該契約書之約定，坐落臺中縣石岡鄉○○○段九五─
    六地號土地，於黃江阿玉百歲後，將該土地如附圖所示Ａ部分，面積０．一二七
    四公頃部分土地連同地上物分配由被告乙○○繼承登記所有權，如附圖所示Ｂ部
    分面積０．二０三八公頃部分土地連同地上物分配由原告繼承登記所有權，Ａ、
    Ｂ部分土地並分別由被告乙○○與原告分管使用收益。辦理繼承登記時，如依法
    令不得分割土地而辦理繼承登記，其應有部分為被告乙○○三三一二分之一二七
    四，原告為三三一二分之二０三八之事實，業據原告提出財產分配契約書、分耕
    圖、繼承系統表、土地登記謄本、戶籍謄本等為證，並據被告戊○○對財產分配
    契約書不爭執。再經本院至現場勘驗結果，如附圖所示Ａ、Ｂ部分土地並分別已
    由被告乙○○與原告分管使用收益，分別種植釋迦及楊桃，業據原告及被告乙○○於本院勘驗時陳述屬實，並經本院製有勘驗筆錄在卷可憑。被告戊○○雖辯稱
    ：訴訟費用應由原告負擔，因原告未盡到義務云云。然被告就原告未盡何義務，
    並未舉證以實其說，已難認其抗辯為真實。而訴訟費用，依民事訴訟法第八十七
    條之規定，法院為終局判決時，即應依職權為訴訟費用之裁判，不待當事人之聲
    明。是訴訟費用應由何人負擔乃法院依職權所為之裁判，與當事人之主張是否真
    實及有無理由，均無關連。被告戊○○之前開抗辯均無理由。原告之主張堪認為
    真實。則兩造之被繼承人黃江阿玉既就系爭土地與其繼承人即兩造以財產分配契
    約書訂立如前開內容之契約，揆諸前開說明，原告與被告間即應受該契約之拘束
    。
四、次按每宗耕地分割後每人所有面積未達０．二五公頃者，不得分割。但有下列情
    形之一者，不在此限：三、本條例中華民國八十九年一月四日修正施行後所繼承
    之耕地，得分割為單獨所有。四、本條例中華民國八十九年一月四日修正施行前
    之共有耕地，得分割為單獨所有，農業發展條例第十六條第三、四款分別定有明
    文。兩造就系爭土地既由兩造之被繼承人黃江阿玉與兩造共同訂立財產分配契約
    書，將該土地分歸原告與被告乙○○共有，並約定分割如附圖。從而，原告依據
    契約關係，請求被告協同原告就兩造被繼承人黃江阿玉所遺坐落臺中縣石岡鄉○○○段九五─六地號土地辦理原告應有部分三三一二分之二０三八，被告乙○○
    應有部分三三一二分之一二七四號之繼承登記，並請求分割如附圖所示Ｂ部分面
    積０．二０三八公頃分歸原告取得，Ａ部分面積０．一二七四公頃分歸被告乙○○取得，洵屬正當，應予准許。
五、據上論結：本件原告之訴為有理由，依民事訴訟法第三百八十五條第一項前段、
    第七十八條、第八十五條第一項前段，判決如主文。
中      華      民      國    八十九    年      十      月        十九  日
                                      臺灣臺中地方法院家事法庭
~B法      官  陳秋月
右為正本係照原本作成
如對本判決上訴應於判決送達後廿日向本院提出上訴狀
中      華      民      國    八十九    年      十      月      十九    日
~B法院書記官


司法院資訊處製作；財團法人民間司法改革基金會備份。
